【裁判字號】    97,易,1865
【裁判日期】    971110
【裁判案由】    侵占
【裁判全文】
臺灣板橋地方法院刑事判決              97年度易字第1865號
公  訴  人  臺灣板橋地方法院檢察署檢察官
被      告  甲○○
                  （現另案於臺灣臺北監獄臺北分監執行中）
上列被告因侵占案件，經檢察官提起公訴（97年度偵字第5868號
），本院判決如下：
    主  文
甲○○連續意圖為自己不法之所有，而侵占對於業務上所持有之
物，累犯，處有期徒刑捌月；減為有期徒刑肆月，如易科罰金，
以銀元佰元即新臺幣玖佰元折算壹日。
    事  實
一、甲○○前於民國88年間，因違反懲治盜匪條例案件，經本院
    以88年度訴字第182 號判處有期徒刑7 年，並於88年4 月6
    日確定，於94年9 月27日縮短刑期假釋出監並付保護管束，
    甫於94年11月5 日因期滿假釋未經撤銷，其未執行之刑，以
    已執行完畢論（於本案構成累犯）。詎甲○○仍不知悔改，
    利用其自95年1 月間起至同年4 月底止，在申友電氣工程有
    限公司（下稱申友公司，負責人乙○○，設址在臺北市南港
    區○○○路○ 段261 號）擔任電纜配線工程人員，而該公司
    於其任職之該段期間內，曾承包臺灣電力股份有限公司（下
    稱臺電公司）臺北縣市部分地區電纜線連結、配電等工程，
    因而得以持有電纜配線之機會，竟意圖為自己不法所有，基
    於侵占之概括犯意，連續將自己因業務上所持有、屬於申友
    公司所有（起訴書誤載為臺電公司所有）數目不詳之電纜線
    予以侵占入己，之後，再多次將電纜線內之銅線剝離，以每
    公斤新臺幣（下同）190 元之價格，變賣予不知情之李燈照
    所經營之資源回收場及其他不詳人士，藉以得款花用。嗣於
    95 年11 月13日下午3 時許，警方持本院法官核發之搜索票
    ，前往甲○○位於臺北縣土城市○○街25號1 樓、35號5 樓
    等住、居所執行搜索時，除當場查扣其所持有之第二級毒品
    安非他命1 包（含包裝袋重0.4 公克）、安非他命吸食器1
    個、分裝袋共40只、吸管杓1 支外（甲○○施用毒品犯行部
    分，業已另案由檢察官執行觀察勒戒完畢），另起獲其前述
    侵占所得之一部分電纜皮合計180.4 公尺（其上印有TPC 字
    樣，其中長度介於2.7 公尺至10.4公尺之電纜線共計33條）
    、銅線（含臺電公司專屬接頭，業已發還）共4.2 公斤等物
    ，始獲知上情。
二、案經臺灣板橋地方法院檢察署檢察官自動檢舉簽分偵查起訴
    。
    理  由
一、按刑事訴訟法第159 條第1 項雖規定，被告以外之人於審判
    外之言詞或書面陳述，除法律有規定外，不得作為證據。惟
    同法第159 條之5 第1 、2 項已規定，經當事人於審判程序
    同意作為證據，法院審酌該言詞陳述或書面陳述作成時之情
    況，認為適當者，亦得為證據。當事人、代理人或辯護人於
    法院調查證據時，知有第159 條第1 項不得為證據之情形，
    而未於言詞辯論終結前聲明異議者，視為有前項之同意（指
    同條第1 項之同意作為證據），此乃第159 條第1 項所容許
    ，得作為證據之例外規定之一。經查，本案被告甲○○、及
    檢察官於言詞辯論終結前，均未就所調查之證據主張有刑事
    訴訟法第159 條第1 項不得為證據之情形，本院復審酌各該
    證據作成時並無違法及證明力明顯過低之瑕疵等情況，認為
    適當，是本案經調查之證據均有證據能力，合先敘明。
二、訊據被告甲○○固坦承其有自95年1 月間起至同年4 月底止
    ，在申友公司擔任電纜配線工程人員，而該公司於承包臺電
    公司臺北縣市部分地區電纜線連結、配電等工程期間，其有
    連續將其自己因業務上所持有之電纜線攜帶回家，並將該電
    纜線內之銅線剝離，以每公斤190 元之價格，變賣予李燈照
    所經營資源回收場及其他不詳人士等情不諱，惟矢口否認有
    何業務侵占犯行，並辯稱：伊受僱於申友公司擔任小工學徒
    ，因為伊要學習如何包電纜頭，有向伊師傅說要將電纜線帶
    回宿舍練習，伊就陸陸續續帶電纜線回去，且申友公司負責
    人乙○○也有說廢料區的廢料可以拿來練習，但是用完要放
    回去；而伊原本要將電纜線還給申友公司，但申友公司於95
    年4 月間已經結束營業，伊也於4 月間離職，因為伊離職時
    並沒有把東西交回去，所以才會於95年12月間大掃除時，將
    電纜線賣給李燈照云云。
三、經查：
(一)、臺北縣政府警察局三峽分局警員於95年11月13日15時許，持
    本院法官核發之搜索票，前往被告位於臺北縣土城市○○街
    25號1 樓、35號5 樓等住、居所執行搜索時，當場查扣其所
    持有之電纜皮合計180.4 公尺（其中長度介於2.7 公尺至10
    .4 公 尺之電纜線共計33條）、銅線共4.2 公斤等物乙節，
    有該分局搜索扣押筆錄、扣押物品目錄表各1 份及查獲物品
    照片在卷可稽（見偵查卷第27至30頁、第35至37頁、第39至
    40頁、第45至46頁、第49至55頁）。又被告係將其因工作所
    持有之電纜線內之銅線，以每公斤190 元之價格，變賣予城
    林資源回收場負責人李燈照，共計有5 、6 次，每次約10公
    斤，最近一次係於95年11月9 日6 時30分許，變賣取得約1,
    700 至1,800 元等情，業據證人李燈照於警詢時證述屬實（
    見偵查卷第13至15頁），並為被告所不爭執。是以，被告將
    非其所有之電纜線予以變賣乙節，已堪認定。
(二)、雖被告辯稱：伊係將廢料區的電纜線拿來練習，但因申友公
    司於95年4 月間已經結束營業，伊也於4 月間離職，以致伊
    無法將電纜線交回去云云。然查，訊據證人乙○○於本院審
    理時係結證稱：被告係擔任申友公司之技術士，公司員工若
    要報考技術證時，要跟我或另一位公司老闆報備，公司會允
    許員工拿取剪下來的廢料電纜線來練習使用，而練習用的電
    纜約一公尺半左右，警察於查獲當時有拿給我看的電纜外皮
    有五、六米長，這種長度不可能用來練習，所以我才會於警
    詢說扣案電纜線不可能是廢料；申友公司約於95年4 月間結
    束營業時，我有另外安排包含被告在內的員工到基隆工作，
    我並沒有要員工將手邊材料繳回；至於扣案的電纜線，我也
    不能確定是公司的，但依扣案物品之數量及長度，不可能是
    供練習用的，且練習使用的電纜線只需要削皮幾公分就可，
    不用整個都削掉；又工程做好後，包括廢料在內之電纜線要
    交回電力公司，不可以私自拿去賣；我可能有同意被告拿電
    纜線回去練習，但被告究竟拿了多少，他並沒有告訴我，且
    我並沒有同意被告拿電纜去賣，公司有規定即使拿回去練習
    的材料，也要交回公司，因為我還要繳回電力公司等情綦詳
    （見本院卷第70至75頁）；又參諸扣案之電纜皮合計多達18
    0.4 公尺，其中長度介於2.7 公尺至10.4公尺之電纜線共計
    33條。據上可知，申友公司允許員工拿回去練習用的電纜僅
    約一公尺半左右，而被告所拿取之電纜線長度已明顯踰越申
    友公司允許員工可拿取電纜線來練習的長度。次查，依據證
    人李燈照前揭證述：被告共有5 、6 次出售銅線予李燈照，
    每次約10公斤等情，顯見被告將其所持有申友公司所有之電
    纜線予以變賣的數量非少。而被告既坦承：用完的廢料電纜
    線仍要放回去等情屬實（見本院卷27頁），參以其於另案本
    院96年度易字第1218號案件準備程序時陳稱：伊為考試拿證
    照，一次帶1 、2 條回家學做電纜頭練習，共從公司帶了17
    次左右等語（見該案刑事卷第21頁），則倘若被告僅係將其
    所持有之電纜線帶回其住處練習包電纜線頭技術之用，衡情
    其於任職期間應隨時有機會可將其所帶回去練習完畢後之電
    纜線廢料交回申友公司，焉有大量堆積在其住處而不隨時繳
    回之理？況且，證人乙○○證稱：申友公司結束營業時，伊
    還有另外安排包含被告在內的員工到基隆工作等語（見本院
    卷第75頁），被告亦坦認上情屬實（見本院卷第72頁），可
    見被告於申友公司結束營業後，仍有受僱於證人乙○○，則
    倘若被告並無意將其帶回住處之電纜線據為己有，衡情其於
    申友公司結束營業後仍有機會將該電纜線返還予乙○○，焉
    有對證人乙○○隱匿上情之理？是以，被告以申友公司於95
    年4 月間結束營業以致伊無法繳回電纜線云云置辯，顯係臨
    訟卸責之詞，並無可採。而被告將非其所有之電纜線予以變
    賣後，並未將變賣所得現款交給申友公司負責人乙○○，其
    顯有為自己不法所有之意圖至明。
(三)、雖公訴意旨認為扣案之電纜線係臺電公司所有，係以證人黃
    炳欽之證述及其所出具之贓物認領保管單1 紙為佐。惟查，
    證人即臺電公司臺北西區營業處南區巡修股技術員黃炳欽於
    警詢時僅係證稱：因扣案電纜線上印有TPC 標誌，而該標誌
    就是臺電公司代號，所以證明該物品為臺電公司所有，但伊
    並無法肯定警方起獲的電纜線究係何地區遭竊之物等語，則
    證人黃炳欽並無法確定扣案物品即為臺電公司之物品。復參
    以證人乙○○於本院審理時係具結證述稱：申友公司向臺電
    公司承攬工程，工程做好後，案件交回臺電公司，電纜線也
    要交回，但因為有些材料是申友公司自己買的，材料包括主
    材、副材，扣案物品是屬於副材，是申友公司自己買的，只
    要符合臺電公司要求的電纜線廠牌即可，因為申友公司已與
    臺電公司結算清楚，所以臺電公司並沒有向申友公司追索剩
    下的廢料，而伊不知臺電公司為何會領取扣案的電纜線，領
    取扣案物的臺電公司員工可能是看到電纜線上有印TPC 字樣
    就認為是臺電公司的，但是實際上電纜線都會這樣標示，還
    會打上廠牌，臺電公司自己沒有出產電纜銅線，只是臺電公
    司會要求電纜線打上TPC 字樣等語（見本院卷第75頁），此
    核與被告自始堅稱：扣案之電纜線係其在申友公司任職時所
    拿取之物品等情無違。是以，公訴意旨認為扣案之電纜線係
    臺電公司所有，尚非有據，應認被告所侵占之電纜線係申友
    公司所有之物，併此敘明。
(四)、綜上，被告意圖為自己不法所有，於前揭任職於申友公司擔
    任電纜配線工程人員期間，將申友公司因承攬臺電公司臺北
    縣市部分地區電纜線連結、配電等工程之需而購入，為申友
    公司所有而為被告所持有之電纜線予以侵占入己，並予以變
    賣求現乙節，事證已臻明確，被告犯行堪以認定，應依法論
    科。
三、刑法修正後本案法律適用之說明：
    按行為後法律有變更者，適用行為時之法律。但行為後之法
    律有利於行為人者，適用最有利於行為人之法律，刑法第2
    條第1 項定有明文，而刑法第2 條係規範行為後法律變更所
    生新舊法律比較適用之準據法，是刑法第2 條本身雖經修正
    ，但該條文既屬適用法律之準據法，本身尚無比較新舊法之
    問題，應逕適用裁判時之刑法第2 條規定以決定適用之刑罰
    法律。次按法律變更之比較適用，比較時應就罪刑有關之共
    犯、未遂犯、想像競合犯、牽連犯、連續犯、結合犯，以及
    累犯加重、自首減輕暨其他法定加減（如身分加減）與加減
    例等一切情形，綜其全部罪刑之結果而為比較；且就比較之
    結果，須為整體之適用，不能割裂分別適用各該有利於行為
    人之法律，此即法律變更之比較適用所應遵守之「罪刑綜合
    比較原則」及「擇用整體性原則」，但此之所謂不能割裂適
    用，係指與罪刑有關之本刑而言，不包括易刑處分，事關刑
    罰執行之易刑處分仍應分別適用最有利於行為人之法律。易
    言之，倘所處之主刑同時有徒刑易科罰金之情形時，關於易
    科罰金部分應分別為新舊法有利不利之比較，依刑法第2 條
    第1 項從舊從輕原則定其易刑之折算標準（參照最高法院24
    年上字第4634號判例、同院27年上字第2615號判例，及同院
    95年第8 次、第21次刑事庭會議決議、同院96年度台非字第
    58 號 判決要旨）。查本案被告行為後，刑法第33條、第41
    條、第47條、第56條等規定均業經修正，於94年2 月2 日經
    總統公布，並自95年7 月1 日起施行（以下簡稱新刑法，修
    正前刑法簡稱舊刑法），茲說明本案新舊刑法適用情形如下
    ：
  (一)關於罰金刑，刑法第336 條雖未修正，惟刑法分則編各罪所
    定罰金刑之貨幣單位原為銀元，舊刑法第33條第5 款規定：
    「罰金：1 元（銀元）以上。」，而依罰金罰鍰提高標準條
    例規定，就72年6 月26日前修正之刑法部分條文罰金數額提
    高2 至10倍，其後修正者則不提高倍數，並依現行法規所定
    貨幣單位折算新臺幣條例規定，以銀元1 元折算新臺幣3元
    。而新刑法第33條第5 款規定：「罰金：新臺幣1 千元以上
    ，以百元計算之。」，新刑法第33條第5 款所定罰金貨幣單
    位經修正為新臺幣後，刑法分則各罪所定罰金刑之貨幣單位
    亦應配合修正為新臺幣，為使刑法分則編各罪所定罰金之最
    高數額與刑法修正前趨於一致，乃增訂刑法施行法第1 條之
    1 ：「中華民國94年1 月7 日刑法修正施行後，刑法分則編
    所定罰金之貨幣單位為新臺幣。94年1 月7 日刑法修正時，
    刑法分則編未修正之條文定有罰金者，自94年1 月7 日刑法
    修正施行後，就其所定數額提高為30倍。但72年6 月26 日
    至94年1 月7 日新增或修正之條文，就其所定數額提高為3
    倍。」。從而，刑法分則編各罪所定罰金刑之最高數額，於
    上開規定修正後並無不同，惟新刑法第33條第5 款所定罰金
    刑最低數額，較之修正前提高，自以舊刑法第33條第5 款規
    定有利於被告。
  (二)關於連續犯，舊刑法第56條連續犯之規定，業經新刑法刪除
    ，此刪除雖非屬犯罪構成要件之變更，但顯已影響行為人刑
    罰之法律效果，自屬法律有變更，而依新刑法既已刪除連續
    犯之規定，則所犯上述數行為依數罪併罰之規定分論併罰，
    則比較新、舊法結果，適用被告之行為時法律即舊刑法論以
    連續犯，以一罪論，較有利於被告。
  (三)關於累犯，舊刑法第47條規定「受有期徒刑之執行完畢，或
    受無期徒刑或有期徒刑一部之執行而赦免後，5 年以內再犯
    有期徒刑以上之罪者，為累犯，加重本刑至二分之一。」；
    而新刑法第47條第1 項規定「受『徒刑』之執行完畢，或一
    部之執行而赦免後，5 年以內『故意』再犯有期徒刑以上之
    罪者，為累犯，加重本刑至二分之一。」，二者條文固有不
    同，惟本案被告再犯本罪既係出於故意，無論依修正前後刑
    法第47條之規定均構成累犯，即無有利或不利之情形，於刑
    法修正施行後法院為裁判時，無庸為新、舊法之比較。
  (四)本案經綜合前述罰金刑、連續犯、累犯等各項之罪刑法律變
    更，而依刑法第2 條第1 項之規定，整體為「從舊從輕」之
    比較結果，應一體適用被告行為時即舊刑法之規定，較有利
    於被告，合先敘明
  (五)關於易科罰金標準，舊刑法第41條第1 項前段規定：「犯最
    重本刑為5 年以下有期徒刑以下之刑之罪，而受6 個月以下
    有期徒刑或拘役之宣告，因身體、教育、職業、家庭之關係
    或其他正當事由，執行顯有困難者，得以1 元以上3 元以下
    折算1 日，易科罰金。」，而被告行為時之易科罰金折算標
    準，依95年7 月1 日修正條文施行前罰金罰鍰提高標準條例
    第2 條前段之規定（該條業經總統於95年5 月17日公布刪除
    ，並自95年7 月1 日失效），就其原定數額提高為100 倍折
    算1 日，則被告行為時之易科罰金折算標準，應以銀元100
    元至300 元折算1 日，經折算為新臺幣後，係以新臺幣300
    元至900 元折算為1 日；惟新刑法第41條第1 項前段則規定
    ：「犯最重本刑為5 年以下有期徒刑以下之刑之罪，而受6
    個月以下有期徒刑或拘役之宣告者，得以新臺幣1 千元、2
    千元或3 千元折算1 日，易科罰金。」，則比較修正前後之
    易科罰金折算標準，應以舊刑法第41條第1 項前段規定較有
    利於被告。
四、被告意圖為自己不法之所有，而侵占對於業務上所持有之物
    ，核其所為係犯刑法第336 條第2 項之罪。被告多次業務侵
    占犯行，時間緊接，犯罪構成要件相同，顯係基於概括犯意
    反覆為之，依修正前刑法第56條規定，為連續犯，以一罪論
    ，應依法加重其刑。又查被告前於88年間，因違反懲治盜匪
    條例案件，經本院以88年度訴字第182 號判處有期徒刑7 年
    ，並於88年4 月6 日確定，於94年9 月27日縮短刑期假釋出
    監並付保護管束，甫於94年11月5 日因期滿假釋未經撤銷，
    其未執行之刑，以已執行完畢論，有臺灣高等法院被告前案
    紀錄表在卷可稽，被告於5 年內再犯有期徒刑以上之本罪，
    依修正前刑法第47條規定，為累犯，應依法加重其刑，並依
    法遞加重之。爰審酌被告有上述前科，素行非佳、其犯罪之
    動機、目的、手段、對被害人所生財產上損害程度及犯後態
    度等一切情狀，量處如主文所示之刑。又中華民國九十六年
    罪犯減刑條例業經立法院制定，並業經總統於96年7 月4 日
    公布，自96年7 月16日起生效，茲因被告為上開犯行之犯罪
    時間在96年4 月24日以前，合於減刑條件，應依中華民國九
    十六年罪犯減刑條例第2 條第1 項第3 款、第7 條、第9 條
    之規定，減刑如主文所示之減得之刑，並依修正前第41條第
    1項前段規定諭知易科罰金之折算標準，以資懲儆。
據上論斷，應依刑事訴訟法第299 條第1 項前段、刑法第2 條第
1 項前段、修正前刑法第56條、刑法第336 條第2 項、修正前刑
法第47條、第41條第1 項前段，刑法施行法第1 條之1 第1 項、
第2 項前段，廢止前罰金罰鍰提高標準條例第2 條，現行法規所
定貨幣單位折算新臺幣條例第2 條，中華民國九十六年罪犯減刑
條例第2 條第1 項第3 款、第7 條、第9 條，判決如主文。
本案經檢察官丙○○到庭執行職務。
中    華    民    國    97    年    11    月    10    日
                  刑事第十八庭審判長法  官  林淑婷
                                    法  官  邱景芬
                                    法  官  饒金鳳
以上正本證明與原本無異
如不服本判決，應於送達後十日內，向本院提出上訴狀（上訴書
狀應敘述具體理由）。
                                    書記官  莊川億
中    華    民    國    97    年    11    月    11    日
附錄本案論罪科刑法條全文：
中華民國刑法第336條
對於公務上或因公益所持有之物，犯前條第1 項之罪者，處1 年
以上7 年以下有期徒刑，得併科5 千元以下罰金。
對於業務上所持有之物，犯前條第1 項之罪者，處6 月以上5 年
以下有期徒刑，得併科3 千元以下罰金。
前二項之未遂犯罰之。


司法院資訊處製作；財團法人民間司法改革基金會備份。
